【裁判字號】    95,台上,1850
【裁判日期】    950823
【裁判案由】    損害賠償
【裁判全文】
最高法院民事判決            九十五年度台上字第一八五０號
    上  訴  人  蓮美建設事業股份有限公司
                        號3樓.
    法定代理人  辛○○
    上  訴  人  亞聯建材有限公司
    法定代理人  壬○○
    共      同
    訴訟代理人  呂偉誠律師
                呂昱德律師
    被 上訴 人  甲○○
                乙○○
                丙○○
                丁○○
                戊○○
                己○○
                庚○○
上列當事人間請求損害賠償事件，上訴人對於中華民國九十五年
四月二十五日台灣高等法院第二審判決（九十二年度重上字第四
一七號），提起上訴，本院判決如下：
    主  文
原判決關於駁回上訴人亞聯建材有限公司對於第一審命其給付重
建費用之其餘上訴及該訴訟費用部分廢棄，發回台灣高等法院。
上訴人蓮美建設事業股份有限公司之上訴及上訴人亞聯建材有限
公司之其他上訴均駁回。
第三審訴訟費用，除廢棄部分外，由上訴人負擔。
    理  由
本件被上訴人主張：上訴人亞聯建材有限公司（下稱亞聯公司）
係坐落台北縣三重市○○○段菜寮小段四三三、四三三之一一、
四三三之一二、四三四之二四地號土地上「重新貴族」大樓（下
稱系爭大樓）之承造人，其於該大樓施工時，疏未注意實際承作
連續壁工程之聯名工程有限公司（下稱聯名公司）之施作能力，
亦未為必要之防護措施，致該大樓於民國八十八年五月十二日發
生連續壁崩坍、破裂，造成相鄰坐落台北縣三重市○○路○段六
十巷一號房屋陷一層樓深外，伊所有如第一審判決附表一所示房
屋（下稱系爭房屋）結構亦因而嚴重損害，經鑑定應拆除重建，
伊自得依民法第二十八條、第一百八十四條第二項，公司法第二
十三條規定，請求亞聯公司賠償如原判決附表（下稱附表）一所
示之重建費用。又上訴人蓮美建設事業股份有限公司（下稱蓮美
公司）為系爭大樓起造人，於事故發生後，與亞聯公司承諾在系
爭房屋重建前，按月以每坪租金新台幣（下同）八百元計算，補
償伊等六個月不能使用房屋之損失，一樓則加計二成，惟僅給付
二個月，伊等本於契約關係，亦得請求上訴人給付如附表二所示
四個月之租金補貼等情。求為命(一)上訴人亞聯公司給付伊等如附
表一所示之金額，並加付法定遲延利息。(二)上訴人給付伊等如附
表二所示之金額，並加付法定遲延利息之判決（未繫屬本院者，
不予贅敘）。
上訴人則抗辯：亞聯公司為系爭工程承攬人，完全依圖施工，且
就連續壁部分工程委由聯名公司承包，依民法第一百八十九條規
定，應由實際施作者負賠償責任。且事故發生時，系爭大樓已完
成地下二層連續壁工程及地上十二樓工程，並非施工中所造成之
連續壁塌孔，無建築法第六十九條之適用。又台灣省土木技師公
會（下稱土木公會）八十八年七月七日鑑定報告，僅係推斷系爭
事故發生原因，未就事故發生責任歸屬加以釐清，應就系爭大樓
連續壁及其施作所需之相關防護工程是否確有施作加以鑑定，以
釐清責任歸屬。再者，系爭房屋係於七十五年興建，斯時每建坪
造價約一萬二千元，應以此計算重建費用之損失，並扣除折舊。
再者，伊等係同意如蓋七樓，始給付六個月租金補貼等語，資為
抗辯。
原審以：被上訴人主張之事實，業據提出鑑定報告、建物登記簿
謄本、建物拆除及重建承諾書等件為證。上訴人雖以前揭情詞置
辯。惟依土木公會八十八年七月七日鑑定報告記載，系爭事故發
生原因，除場地不佳、土質鬆軟、地下水位高、土壤中有硬物，
及因多雨使地下水上升、一年來北部有六次地震等天然災害，無
法預防外，尚有連續壁在八公尺至十二公尺間有混凝土包泥現象
之連結因素，否則不致造成本件損害，可見系爭房屋之毀損係系
爭大樓施工造成。又亞聯公司為系爭大樓之承造人，其雖將連續
壁工程委由聯名公司施作，然連續壁之施作涉及土地之開挖，極
易損害鄰地房屋，自應注意聯名公司之能力及工程安全品質，且
依其與聯名公司所立承包合約書第七條記載，亞聯公司對於聯名
公司就連續壁之施作工程，有監督及指揮之權利。依土木公會九
十年十月十六日函及上開鑑定報告記載，可知系爭大樓連續壁有
混凝土包泥現象並非完全不能預見，倘在混凝土澆置施工時謹慎
小心並注意穩定液之品質，應可使塌孔減少發生，而防止鄰房受
損。聯名公司於八十七年初即完成連續壁施作，同年十一月十三
日即有住戶反映系爭大樓施工導致鄰房地層下陷，可見聯名公司
於施作連續壁混凝土澆置時，未能謹慎小心注意穩定液之品質，
以減少塌孔發生，致發生混凝土包泥現象，釀成本件事故。亞聯
公司當時之法定代理人辛○○怠於行使其指揮監督、管理責任，
未注意聯名公司施作連續壁混凝土澆置過程之瑕疵，致本件事故
發生，違反建築法第六十九條前段規定，依民法第一百八十四條
第二項、第二十八條，及公司法第二十三條規定，亞聯公司就系
爭房屋之損害應負侵權行為賠償責任。系爭房屋經土木公會鑑定
，認結構損壞嚴重，不宜居住，建議拆除重建。亞聯公司自應賠
償被上訴人重建房屋之費用。系爭房屋於八十八年間每坪造價三
萬九千七百六十六元，按各該房屋之面積，及該等房屋於事故發
生時，已使用十一年十月，依固定資產耐用年數表及固定資產折
舊率表規定，其耐用年數為五十五年，以定率遞減法每年折舊千
分之四一，計算被上訴人各得請求亞聯公司賠償之重建費用如附
表一所示。次查依上訴人所提出八十八年五月十五日之「第二階
段（Ｂ區）協調事宜」紀錄及其書狀所附租金費用經算表之記載
，可知上訴人有同意給付被上訴人六個月之租金補貼。上訴人抗
辯其係同意如蓋七樓，始給付六個月租金補貼云云，為被上訴人
所否認，上訴人未就此舉證，自無可採。則上訴人既允諾給付被
上訴人六個月租金補貼，其僅付二個月，被上訴人依契約關係請
求上訴人給付如附表二所示之四個月租金補貼，即屬有據。綜上
所述，被上訴人依據侵權行為法律關係請求亞聯公司給付如附表
一所示之金額及其利息，依契約關係請求上訴人給付如附表二所
示之金額及其利息，洵屬正當，應予准許。因而將第一審判決命
亞聯公司給付超過附表一所示金額本息，及命上訴人給付乙○○
、丙○○、庚○○超過附表二所示金額本息部分廢棄，改判駁回
被上訴人該部分之訴，並駁回上訴人其餘上訴。
關於廢棄發回部分：
查上訴人抗辯：土木公會八十八年七月七日鑑定，僅係推斷事故
發生原因，未就事故發生責任歸屬加以釐清，應就系爭大樓連續
壁及其施作所需之相關防護工程是否確有施作加以鑑定，以釐清
責任歸屬等語，並提出土木公會九十二年十二月二十五日函、證
人林成功之筆錄等件為證（見原審卷(一)第一七六至一七八、一八
二至一八八頁），攸關上訴人亞聯公司就系爭房屋之毀損是否應
負侵權行為損害賠償責任，係屬重要之防禦方法，原審恝置不論
，遽認被上訴人得請求亞聯公司賠償系爭房屋之重建費用，尚嫌
速斷。上訴論旨，指摘原判決關於駁回亞聯公司對於第一審命其
給付重建費用之其餘上訴部分違背法令，求予廢棄，非無理由。
關於駁回其他上訴部分：
查被上訴人請求上訴人給付如附表二所示租金補貼金額本息部分
，原審維持第一審所為其勝訴之判決，認事用法均無不合。上訴
論旨，指摘原判決此部分違背法令，求予廢棄，為無理由。
據上論結，本件上訴人蓮美公司之上訴為無理由，上訴人亞聯公
司之上訴，為一部有理由，一部無理由。依民事訴訟法第四百七
十七條第一項、第四百七十八條第二項、第四百八十一條、第四
百四十九條第一項、第七十八條，判決如主文。
中    華    民    國  九十五  年    八    月  二十三  日
                      最高法院民事第一庭
                          審判長法官  林  奇  福
                                法官  陳  國  禎
                                法官  陳  重  瑜
                                法官  葉  勝  利
                                法官  劉  靜  嫻
      本件正本證明與原本無異
                                      書  記  官
中    華    民    國  九十五  年    九    月    一    日
                                                      Ｑ


司法院資訊處製作；財團法人民間司法改革基金會備份。
